臺灣屏東地方法院刑事判決　　　　　　　 99年度訴字第572號
公　訴　人　臺灣屏東地方法院檢察署檢察官
被　　　告　曾忠明
指定辯護人　本院公設辯護人謝弘章　
上列被告因妨害性自主案件，經檢察官提起公訴（98年度偵字第
7540號），本院判決如下：
    主  文
曾忠明無罪。
    理  由
一、公訴意旨略以：被告曾忠明見其同村居民告訴人A 女（代號
    00000000號，已成年，真實姓名年籍詳卷）係中度智能障礙
    之女子，認有機可乘，竟基於加重強制性交之犯意，於民國
    98年8 月5 日上午某時，前往A 女位於屏東縣滿州鄉住處內
    （詳細地址詳卷），將A 女強拉至A 女房間內，並壓制A 女
    在床上，以此種方式，違反A 女之意願，隨後即強脫A 女之
    衣服及褲子，並將其生殖器插入A 女之生殖器，對A 女強制
    性交得逞。嗣因A 女之父（代號00000000A 號，真實姓名年
    籍詳卷，下稱A 父）返家拿取東西，發現2 人在前開房間內
    而查覺有異，經A 父告知上情與A 女之阿姨（代號00000000
    B 號，真實姓名年籍詳卷，下稱B 女）後報警處理，始查獲
    上情，因認被告涉犯刑法第222 條第1 項第3 款之加重強制
    性交罪嫌。
二、按犯罪事實應依證據認定之，無證據不得認定犯罪事實；又
    不能證明被告犯罪者，應諭知無罪之判決，刑事訴訟法第15
    4 條第2 項、第301 條第1 項分別定有明文。次按認定被告
    有罪之事實，應憑證據，如未能發現相當之證據，或證據不
    足以證明，自不能以推測或擬制之方法，以為裁判之基礎；
    且認定事實所憑之證據，其為訴訟上之證明，須達於通常一
    般人均不致有懷疑，而得確信其為事實之程度者，始得據為
    有罪之認定，倘其證明尚未達到此一程度而有合理之懷疑存
    在時，尚難為有罪之認定基礎；另苟積極證據不足以為不利
    於被告事實之認定，即應為有利於被告之認定，更不必有何
    有利之證據，最高法院30年上字第816 號、40年台上字第86
    號、76年台上字第4986號判例意旨可資參照。又刑事訴訟法
    第161 條第1 項規定：檢察官就被告犯罪事實，應負舉證責
    任，並指出證明之方法。因此，檢察官對於起訴之犯罪事實
    ，應負提出證據及說服之實質舉證責任。倘其所提出之證據
    ，不足為被告有罪之積極證明，或其指出證明之方法，無從
    說服法院以形成被告有罪之心證，基於無罪推定之原則，自
    應為被告無罪判決之諭知，最高法院92年台上字第128 號判
    例意旨可供參照。再按被害人之為證人，與通常一般第三人
    之為證人不同。被害人就被害經過所為之陳述，其目的在於
    使被告受刑事訴追處罰，與被告處於絕對相反之立場，其陳
    述或不免渲染、誇大。是被害人縱立於證人地位具結而為指
    證、陳述，其供述證據之證明力仍較與被告無利害關係之一
    般證人之陳述為薄弱。從而，被害人就被害經過之陳述，除
    須無瑕疵可指，且須就其他方面調查又與事實相符，亦即仍
    應調查其他補強證據以擔保其指證、陳述確有相當之真實性
    ，而為通常一般人均不致有所懷疑者，始得採為論罪科刑之
    依據，非謂被害人已踐行人證之調查程序，即得棄置其他補
    強證據不論，逕以其指證、陳述作為有罪判決之唯一證據，
    最高法院95年度台上字第6017號判決意旨可資參考。
三、證據能力之審查：
(一)按刑事訴訟法第159 條第1 項明定：「被告以外之人於審判
    外之言詞或書面陳述，除法律有規定者外，不得作為證據」
    ；是被告以外之人於檢察事務官、司法警察官或司法警察調
    查中所為之陳述，未經被告於審判期日踐行詰問之程序，性
    質上屬於傳聞證據，依同法第159 條之2 規定，該陳述除具
    有較可信之特別情況及為證明犯罪事實存否所必要者外，不
    具有證據能力，所謂「具有較可信之特別情況」，應係指該
    被告以外之人於檢察事務官、司法警察官或司法警察調查中
    所為之陳述，與審判中不符，而其先前之陳述，從客觀上之
    環境或條件等情況加以觀察，有足以取代審判中經反對詰問
    之可信性保證者而言，至所謂「必要性」，則係指就具體個
    案案情及相關證據予以判斷，其主要待證事實之存在或不存
    在，已無從再從同一供述者取得與先前相同之陳述內容，縱
    以其他證據替代，亦無由達到同一目的之情形，最高法院96
    年度台上字第5979號、99年度台上字第7032號判決要旨可參
    ；復按刑事訴訟法基於證據裁判主義及嚴格證明法則，明定
    得以作為認定犯罪事實存否之依據者，以有證據能力之證據
    為限。惟有證據能力之被告以外之人之陳述，與不具證據能
    力之該被告以外之人之陳述，彼此不符，此際提出不具證據
    能力之陳述，用來減低有證據能力之陳述之證明力即檢驗其
    憑信性，應有必要，此種作為彈劾證據使用之證據，因非據
    為認定犯罪事實存否之基礎，不受嚴格證明法則之拘束，不
    以有證據能力者為限。因此，不具證據能力之被告以外之人
    之陳述，雖不得以之直接作為認定犯罪事實存否之證據，但
    非不得以之作為彈劾證據，用來爭執或減損有證據能力之被
    告以外之人所為陳述之證明力，最高法院98年度台上字第20
    79號判決意旨參照。本案就被告曾忠明而言，證人即告訴人
    A 女、證人A 父於警詢之證述，係被告以外之人於審判外之
    陳述，屬傳聞證據，本院審酌該陳述作成之狀況，及本案除
    上開證人在警詢時所為陳述外，尚有其等在偵查中及本院審
    理時具結後所為具有證據能力之證述可供作為證據，故證人
    A 女、A 父在警詢時所為之證述，非屬除該項傳聞證據外，
    已無從再從同一供述者取得與其審判外陳述相同之陳述內容
    ，縱以其他證據替代，亦無由達到同一目的而具必要性之情
    形，核與刑事訴訟法第159 條2 所定情形不符，復查無其他
    得例外取得證據能力之法律依據，故上開證人於警詢時所為
    證述無證據能力，不能作為本案論罪之依據，惟依前開說明
    ，仍得作為彈劾證據之用，用以評價證人A 女及A 父有證據
    能力陳述之證據價值，於此敘明。
(二)按刑事訴訟法第159 條之1 第2 項所稱被告以外之人於偵查
    中向檢察官所為之陳述得為證據，立法者係以刑事訴訟法規
    定檢察官代表國家偵查犯罪、實施公訴，依法有訊問被告、
    證人、鑑定人之權，且實務運作時，偵查中檢察官向被告以
    外之人所取得之陳述，原則上均能遵守法律規定，不致違法
    取供，其可信性甚高，為兼顧理論與實務，而對被告以外之
    人於偵查中向檢察官所為之陳述，除顯有不可信之情況者外
    ，得為證據，最高法院95年度台上字第6675號判決意旨參照
    。查證人A 女於偵查中所為之證述，因精神障礙，不解具結
    意義及效果，依刑事訴訟法第186 條第1 項第2 款規定未具
    結，證人A 父則經檢察官告以具結之義務及偽證罪之處罰後
    ，命其朗讀結文並具結後而為陳述，核其等製作筆錄過程，
    並無違法取得供述或證明力明顯過低之瑕疵。因此，以上開
    證人於偵查中所為證述作為證據，並無任何不當，揆諸前開
    說明，當有證據能力。
(三)性侵害犯罪防治法第10條第1 項「醫院、診所對於被害人，
    不得無故拒絕診療及開立驗傷診斷書」以及第3 項「第1 項
    驗傷診斷書之格式，由中央衛生主管機關會商有關機關定之
    」之規定，係鑒於性侵害事件之嚴重度與採證驗傷之急迫性
    ，為防治性侵害犯罪及保護被害人之權益，課以醫療院所立
    即對被害人驗傷及取證之強制規定。依行政院衛生署所定頒
    之「醫院診所受理疑似性侵害事件驗傷診斷書」（下稱性侵
    害驗傷診斷書）格式，其內容除有受害人之基本資料外，並
    有受害人主訴、醫事檢驗、協助蒐證、檢查結果及驗傷解析
    圖等項目。其中受害人主訴係指醫師並未為專業之判斷，僅
    依被害人之說明告知而填具，而醫事檢驗、協助蒐證乃屬於
    醫學檢驗項目，至於檢查結果及驗傷解析圖則為醫師本其個
    人之專業知識，基於對被害人之觀察或發現，配合臨床經驗
    ，以視診、聽診、觸診之方式，依照器官部位分類所做之身
    體檢查（即醫學上所稱之「理學檢查」）。從而，受理疑似
    性侵害事件之醫院、診所依此項規定所製作之驗傷診斷書，
    自屬適正紀錄之業務文書，而得作為被害人指證憑信性之補
    強證據（最高法院99年度台上字第5493號判決參照）。卷附
    告訴人A 女之財團法人恆春基督教醫院受理疑似性侵害事件
    驗傷診斷書（置於本院卷第55頁妨害性自主案件密封資料袋
    內），係依上述規定所製作之驗傷診斷書，應屬刑事訴訟法
    第159條第1項「法律有規定」之傳聞證據之例外，自具證據
    能力。
(四)另本案檢察官、辯護人及被告分別於本院準備程序時，就以
    下所引用各項證據（含傳聞證據、非傳聞證據及符合法定傳
    聞法則例外之證據）之證據能力，除有爭執之上開部分外，
    餘均同意有證據能力（參見本院卷第22頁），且於本院言詞
    辯論終結前，檢察官、被告及辯護人對於卷附上開爭執部分
    以外之具有傳聞證據性質之證據，既均已知其情，而未聲明
    異議，本院認除上開爭執部分已敘明如上外，其他卷附具有
    傳聞證據性質之證據，並無任何違法取證之不適當情形，以
    之作為證據使用係屬適當，自得採為認定事實之證據。
三、本件公訴人認被告曾忠明涉犯刑法第222 條第1 項第3 款之
    加重強制性交罪嫌，係以被告於警詢及偵查中之供述、證人
    即告訴人A 女於警詢及偵查中之指述、證人A 父於偵查中之
    證述、證人B 女於偵查中之證述及告訴人A 女受理疑似性侵
    害事件驗傷診斷書、被告所書立之切結書、告訴人A 女之身
    心障礙手冊影本1 紙為其主要論據。訊據被告堅決否認有何
    上揭犯行，辯稱：伊確實於98年8 月5 日與A 女發生性行為
    ，但是係A 女自願與伊發生性行為，伊並未強迫Ａ女等語，
四、經查：
(一)被害人A女於警詢中固指稱：伊記得今年7月間某日，伊在客
    廳看電視時，被告來伊住處，並拉住伊手將伊拖入住處房間
    ，當時祖母在廚房作菜，故伊一直喊『阿嬤來救我，阿明來
    了』，但是祖母因為重聽沒有聽到，之後到伊房間內，被告
    就將房門關上並將伊壓制在床上，且用雙手將伊的手控制住
    ，然後將伊衣褲脫掉，之後被告亦脫掉自身之衣褲，並吻伊
    之嘴、胸部及下體，後來被告並將性器插入伊之性器，當時
    伊一直說不要、不要，但被告還是繼續其之動作，之後被告
    不知為何停下。後來，伊就去浴室洗澡，洗完澡回房後，被
    告已經穿好衣服坐在床上，之後，父親回到住處客廳拿東西
    ，經過房間就發現被告坐在伊床上等語（參見警卷第15、16
    頁），惟依告訴人A 女前開指訴情節觀之，告訴人A 女與被
    告為性行為後，前往浴室洗澡後，又回到房間內，衡情，若
    告訴人A 女果遭被告強制性交，何以告訴人A 女遭強制性交
    後，未立即向當時在樓下之祖母或其他人呼救，反於洗澡完
    後，又回到房間，並繼續與被告同處在房間內，是告訴人A
    女與被告發生性行為是否果如其所言係遭被告強制所為，容
    非無疑；又告訴人A 女於本院審理中初始具結證稱：98 年8
    月5 日被告有至伊住處，當天有發生性行為，伊有反抗被告
    ，告訴被告不要用伊等語（參見本院卷第95頁），然其後於
    本院當日審理時則稱：被告與伊發生性行為時，被告有脫伊
    衣服，當時伊並沒有向被告表示不要被告脫伊衣服，伊有同
    意與被告發生性行為，被告沒有強迫伊等語（參見本院卷第
    99頁），可見告訴人A 女前後證述顯有不一，其指訴情節已
    存有相當瑕疵。並酌以告訴人就本案報案之過程，復於本院
    審理時具結證稱：本案係阿姨（按即證人B 女）帶伊去報案
    ，因為伊有告訴阿姨說伊與被告發生性行為，至於以前說被
    告強迫伊發生性行為，係阿姨叫伊這樣說的等語（參見本院
    卷第99頁背面），核與證人B 女於偵查中具結證稱：A 女係
    98年8 月跟伊談起本案，伊那時候也沒有證據，就把A 女帶
    到伊那邊住，那時候是為了要把A 女帶到伊那邊住，所以才
    會報案等語（參見偵查卷第21頁），足見告訴人於警詢中之
    證詞，非無受他人指示、誘導之可能性，其指訴情節是否可
    信，誠屬可疑。
(二)再者，告訴人A 女於本院審理時復證稱：伊與被告有交往過
    ，被告曾騎機車帶伊去小路玩過，亦有到一個叫「秀林」（
    按應為「四林」即牡丹鄉四林村之誤）的地方，當時亦有發
    生性行為，至於其他與被告出去遊玩之地伊忘記了，被告還
    曾經帶伊去找同事，並告訴同事說伊係其女友等語（參見本
    院卷第96頁背面、第97頁），是被告與告訴人A 女既曾經係
    交往而為男女朋友關係，雙方並於外出遊玩時發生性行為，
    故被告辯稱該次與告訴人A 女為性行為，係經過告訴人A 女
    之同意，尚非全然無稽；又證人A 父於本院審理時具結證稱
    ：因為伊都在外面工作，所以不知道被告與伊女兒有無在交
    往，伊98年8 月5 日回家時發現被告與伊女兒沒有穿衣服待
    在房間，當時伊馬上請警員過來處理，並請被告書寫切結書
    ，當時伊女兒告訴伊沒有發生什麼事情，也沒有跟伊說被欺
    負，只有一直解釋沒有做什麼事情等語（參見本院卷第99頁
    背面、第100 頁），並參酌告訴人A 女於本院審理時證稱：
    父親並不知道伊與被告在交往，98年8 月5 日當天伊與被告
    正在穿衣服，父親因為要回來拿戶口名簿，故開門進來，才
    會看到伊與被告在房間內，當時伊嚇一跳，後來父親就禁止
    被告再來找伊等語（參見本院卷第97頁背面），可知告訴人
    A 女於遭證人A 父發現其與被告同處在住處房間內時，非僅
    未告訴A 父遭被告強制性交，反而積極隱瞞發生性行為之情
    事，若告訴人A 女係遭被告強制性交，其於父親出現時，應
    當立即告知證人A 父，請證人A 父處理，豈能有上開之反應
    ，顯見告訴人A 女當時係擔心其與被告交往並發生性行為之
    事遭證人A 父發現，始有上開反應，可徵其與被告發生性行
    為並未違反其意願明確；另被告於98年8 月5 日書寫切結書
    之地點係在警局，業據證人A 父證述明確，且被告書寫當時
    告訴人A 女亦在現場，復經告訴人A 女證述在卷（參見本院
    卷第95頁背面），然就該切結書內容略為：被告於98年8 月
    5 日前往A 女住處找A 女，因A 女之父親不同意伊與A 女交
    往，從今天起伊絕不再找A 女，如被A 父發現，伊願意付法
    律責任，恐口說無憑，特立此切結書等語觀之，並無一語提
    及被告對告訴人A 女強制性交之言詞，審之當時書立之地點
    在警局，且證人A 父及告訴人A 女均在現場，若果告訴人A
    女該次確遭被告強制性交，豈容被告書立前開內容，且隻字
    未提追究該次責任之理，益證告訴人A 女於警詢及本院審理
    初始指述被告強制性交之詞，容存有嚴重之瑕疵。
(三)另告訴人A 女患有中度智能障礙而領有身心障礙手冊一節，
    此經證人即告訴人A 女於警詢時證述在卷（參見警卷第13頁
    ），並有A 女之中華民國身心障礙手冊1 紙在卷可佐（參見
    本院卷第55頁證物袋），且經本院送請行政院國軍退除役官
    兵輔導委員會桃園榮民醫院鑑定結果，亦認告訴人A 女屬中
    度智能障礙（參見本院卷第51頁），故而上情堪認屬實，是
    告訴人A 女係屬中度智能障礙應可認定。然本院就告訴人A
    女案發當時是否因精神障礙或其他心智缺陷，致不能理解性
    交意義或欠缺同意性交能力，有不能或不知抗拒而與被告為
    性交之情形，經送請前開醫院鑑定結果，認告訴人A 女在案
    發當下之判斷力並無明顯障礙，告訴人A 女雖然有中度智能
    障礙，但仍可理解性交意義，未達不能或不知抗拒而與被告
    為性交之情形，有該院99年12月7 日所製作之司法精神鑑定
    報告書在卷可佐（參見本院卷第49至52頁），並參之告訴人
    A 女自警詢、偵查及本院審理時所為之陳述，就案發當時之
    情形，均能為連續一貫之陳述，且就細節部分，亦能描述清
    楚，且於辯護人詰問時，告訴人A 女亦知悉不可以與親屬發
    生性行為（參見本院卷第98頁），足認告訴人A 女雖罹有中
    度智能障礙之疾病，仍無礙其簡單理解事理、分辨性侵害及
    表達是否願意之能力。
(四)再依據檢察官提出之前開財團法人恆春基督教醫院受理疑似
    性侵害事件驗傷診斷書所載，雖能證明告訴人A女之處女膜
    非完整，然亦記載告訴人之陰部無明顯新傷痕，身體其他部
    分並無明顯外傷，則該驗傷診斷書僅可證明告訴人A 女可能
    曾與人發生性行為，惟其陰部及身體其他部位既未受傷，並
    無從依此證明被告強制告訴人A 女發生性行為，而據之為被
    告不利之認定。
(五)檢察官雖另提出證人B女於偵查中之證詞為證，然證人B女所
    所證之情節均聽聞自告訴人A 女，其既未目擊被告與告訴人
    A 女發生性行為之情狀，是其證詞不足作為A 女前揭指述內
    容之佐證，尚難依此認作不利被告之證據。
五、綜上所述，告訴人A 女雖於警詢及本院審理初始指稱被告有
    以強暴、脅迫等違反其意願之方法對其為性行為，然其所述
    是否屬實，既難令人無疑，而檢察官所舉之上開證據，實尚
    未達通常一般人均不致有所懷疑，而得確信被告有上開被訴
    妨害性自主行為之程度。此外，本院復查無其他積極證據，
    足以證明被告確有上述妨害性自主犯行，本案犯罪自屬不能
    證明，揆諸前開說明，當應刑事訴訟法第301 條第1 項之規
    定，為被告無罪之諭知，以昭審慎。
據上論斷，應依刑事訴訟法第301條第1項，判決如主文。
本案經檢察官陳立興到庭執行職務。
中    華    民    國   100    年    4     月    27    日
                  刑事第五庭  審判長法  官  林家聖
                                    法  官  黃柏霖
                                    法  官  謝濰仲
以上正本證明與原本無異。
如不服本判決應於收受判決後10日內向本院提出上訴書狀，並應
敘述具體理由；其未敘述上訴理由者，應於上訴期間屆滿後20日
內向本院補提理由書（均須按他造當事人之人數附繕本）「切勿
逕送上級法院」。
中    華    民    國   100    年    4     月    27    日
                                    書記官  黃美玲